【裁判字號】    89,上易,470
【裁判日期】    900710
【裁判案由】    返還不當得利
【裁判全文】
臺灣高等法院民事判決  八十九年度上易字第四七○號
      上  訴  人    乙○○
      被  上訴人    甲○○
右當事人間返還不當得利事件，上訴人對於中華民國八十九年七月二十五日臺灣臺北
地方法院八十八年度訴字第四三○二號第一審判決提起上訴，本院判決如左：
    主    文
原判決廢棄。
被上訴人應給付上訴人新臺幣壹佰萬元及自民國八十八年五月六日起至清償日止，按
週年利率百分之五計算之利息。
第一、二審訴訟費用由被上訴人負擔。
    事    實
甲、上訴人方面：
壹、聲明：如主文第一、二項所示。
貳、陳述：除與原判決記載相同者外，補稱略以：
一依兩造之約定，被上訴人必須完成將新臺幣（下同）一億元存入合作金庫（下稱合
  庫）總行，始可兌領伊所交付之一百萬元支票，惟被上訴人僅將一億元存入合庫仁
  愛支庫，不符約定。
二兩造將履約書作業流程撕毀後，曾口頭協議於民國八十八年五月四日上午十時由被
  上訴人到合庫總行將款項存入被上訴人帳戶，但被上訴人當日十時並未到達，其財
  務經理林龍與訴外人陳智榮於當日十二時始至合庫總行，且未提出一億元台灣銀行
  支票影本交付伊。
、證據：除援用原審提出者外，補提為證，並聲請訊問證人解宗本、曾政財、左尚
  君、陳智榮。
乙、被上訴人方面：
壹、聲明：駁回上訴
貳、陳述：除與原判決記載相同者外，補稱略以：
    兩造將履約書附件撕毀後，於八十八年五月三日在伊公司處另訂履約流程，伊確
    已在合庫仁愛支庫開立存款帳戶，伊公司財務經理林龍亦在合庫總行將台支影本
    及帳號交付陳智榮及上訴人。
參、證據：援用原審提出。
    理    由
一上訴人主張：兩造約定被上訴人如於八十八年五月四日上午十時將一億元存入合庫
  總行後，得向訴外人吳秀菊律師領取伊交付保管面額一百萬元之支票，被上訴人並
  未依約將款項存入，詎於同年月五日向吳秀菊律師領取上開支票並予以兌現等情，
  爰依不當得利法律關係，請求被上訴人返還一百萬元及自受領該利益之翌日起之法
  定遲延利息。
二被上訴人則以：伊已依約將一億元存入合庫，並向合庫仁愛支庫申請開立同額以臺
  灣銀行為付款人之支票，並將影本交付上訴人，而得取得該一百萬元支票兌現，並
  非不當得利等語，資為抗辯。
三查：
(一)訴外人解宗本告知訴外人楊國洲稱某公司需要證明其有向被上訴人調動資金之能力
  ，如能使被上訴人將一億元存入合庫總行一天，該公司願付百分之三即三百萬元佣
  金，楊國洲乃轉告與被上訴人相識之訴外人陳智榮，陳智榮再告知被上訴人如將一
  億元存入合庫總行一天，可得一百萬元利息，被上訴人不放心，要求先將一百萬元
  利息支票由其律師吳秀菊保管，陳智榮因無一百萬元資金，乃透過訴外人左尚君徵
  得上訴人同意墊出一百萬元，事成後，上訴人可得佣金一百萬元，其餘一百萬元則
  由陳智榮、曾政財、左尚君等人朋分，已經解宗本、陳智榮、左尚君分別結證存卷
  。
(二)上訴人乃與被上訴人之代理人陳福興於八十八年四月三十日在吳秀菊律師事務所簽
  立履約書，約定「‧‧‧雙方協議於甲方（指上訴人）給付乙方（指被上訴人）新
  台幣（下同）壹佰萬元正‧‧‧‧作為乙方履行將新台幣壹億元正存入合作金庫總
  庫之履約保證，經乙方於八十八年五月四日履約、甲方確認後（作業流程如附件）
  ，乙方即可兌領上開支票，若乙方屆期未履行，甲方於次日（‧‧‧）至吳秀菊律
  師處領回如附件一之台支正本乙張）‧‧」並由吳秀菊律師為見證人，上訴人當場
  交付吳秀菊律師以世華銀行忠孝分行為發票人、台灣銀行為付款人、發票日為八十
  八年四月二十九日面額一百萬元之支票一紙，為兩造所不爭，並經吳秀菊結證屬實
  。
(三)履約書之附件作業流程為「一乙方開出記名不禁背之一億元台支，於當日十時前赴
  合庫總庫辦理存款，開戶前乙方攜台支由庫方主管驗證無誤後，即以台（行）支開
  出費用票交引方代表收執，並囑行方派員陪同乙方至櫃台開活儲戶辦理存款完成後
  ，引方代表將費用票交乙方。二乙方之存款可於當天下班前兌領。」，唯因被上訴
  人不同意該附件內容，兩造乃於同年五月一日在被上訴人辦公室撕毀附件，為兩造
  所不爭。
(四)兩造於同年五月三日另行協議，由陳智榮書立存款流程，約定「‧‧乙方（指被上
  訴人存一億元，甲方（指上訴人）付一百萬元：(1)乙方到合庫仁愛支庫存款一億元
  。(2)乙方存款前一日告訴甲方存款帳號姓名，以便申請佣金。(3)乙方存款後向合庫
  仁愛支庫開立一張一億元台支本票，並影印交給甲方。(4)乙方當日拿一億元台支本
  票到合庫總行與甲方會合，由引方驗證台支正本無誤，同時引方支付甲方三百萬元
  佣金。(5)甲方收到三百萬元後再回存該台支本票入總行帳戶內。(6)乙方只負責存款
  一億元，不負責佣金及引方接洽等事宜」，有被上訴人提出流程書為證，雖為上訴
  人所否認，主張該流程係被上訴人與陳智榮之約定云云，惟陳智榮係經兩造達成協
  議後，始書立該存款流程，已經陳智榮於原審結證屬實，而兩造履約書附件已經撕
  毀，單憑履約書內容，尚難確定上訴人給付一百萬元條件是否成就，該存款流程攸
  關上訴人如何確認應給付被上訴人一百萬元條件已否成就，上訴人亦自認當時在場
  ，陳智榮苟未經上訴人同意，常理上應不可能書立，上訴人空言否認，應不足採信
  。
(五)被上訴人於同年五月四日中午十二時許自魏麗珠在合庫仁愛支庫帳戶轉帳支出一億
  元，開立台灣銀元營業部付款支票乙紙，有合庫仁愛支庫覆函附於原審卷可按。
(六)被上訴人之財務經理林龍於同年五月四日中午十二時以後始到達合庫總行，因引方
  以已超過約定時間，未同意給付佣金，而未將一億元存入合庫總庫存入，已經被上
  訴人自認，亦與林龍證述情節相符。
(七)林龍嗣至吳秀菊律師事務所，提示購買台灣銀行支票之證明，向吳秀菊律師領取前
  述一百萬元支票，該支票已經被上訴人提示兌現。
四按無法律上之原因而受利益，致他人受損害者，應返還其利益，民法第一百七十九
  條前段定有明文。查：依兩造八十八年四月三十日所訂履約書，被上訴人應將一億
  元存入合庫總行，上訴人始有給付一百萬元之義務，而被上訴人迄未將款項存入如
  前述，上訴人本無給付一百萬元義務，又依兩造於同年五月三日所訂存款流程，被
  上訴人亦應於前一日將存款帳戶告知上訴人，並於五月四日至合庫與上訴人會合，
  將一億元台支本票影印交付上訴人始得請領該一百萬元，惟被上訴人並未證明已將
  存款帳號告知上訴人或已將支票影本交付上訴人，亦不得向上訴人請領該一百萬元
  ，是被上訴人其後向吳秀菊律師領取該一百萬元支票兌現，即與約定有違，自係無
  法律上之原因，上訴人依不當得利規定，請求被上訴人返還一百萬元及自八十八年
  五月六日起至清償日止，按週年利率百分之五計算之遲延利息，即無不合。原審未
  察，為上訴人敗訴判決，尚有未洽。上訴意旨聲明廢棄，非無理由，爰由本院廢棄
  原判決，改判如主文第二項所示，以昭適法。
五據上論結，本件上訴為有理由。依民事訴訟法第四百五十條、第七十八條，判決如
  主文。
中      華      民      國    九十      年      七      月      十      日
                                民事第五庭
                                    審判長法  官  黃  熙  嫣
                                          法  官  詹  文  馨
                                          法  官  鄭  傑  夫
右正本係照原本作成。
不得上訴。
中      華      民      國    九十      年      七      月      十二    日
                                          書記官  劉  家  聲


司法院資訊處製作；財團法人民間司法改革基金會備份。
